【裁判字號】    96,訴,319
【裁判日期】    970125
【裁判案由】    履行契約
【裁判全文】
臺灣苗栗地方法院民事判決               96年度訴字第319號
原      告  辛○○
            戊○○
            丙○○
            庚○○
            乙○○
            己○○
訴訟代理人  戊○○律師
複代理人    丁○○
被      告  壬○○
                      1號
參 加  人  國泰世紀產物保險股份有限公司
法定代理人 癸○○
訴訟代理人 甲○○
上列當事人間請求履行契約事件，本院於民國97年1 月10日言詞
辯論終結，判決如下：
    主      文
被告應給付原告新台幣貳佰伍拾萬元，及自民國九十六年八月十
六日起至清償日止，按年利率百分之五計算之利息。
訴訟費用新台幣貳萬伍仟柒佰伍拾元由被告負擔。
本判決於原告以新台幣捌拾參萬肆仟元供擔保後，得假執行。
    事實及理由
壹、程序方面：
（一）按就兩造之訴訟有法律上利害關係之第三人，為輔助一造
      起見，於該訴訟繫屬中，得為參加，民事訴訟法第58條第
      1 項定有明文。所謂法律上利害關係，係指第三人在私法
      上之地位，因其所輔助當事人一造敗訴，將受直接或間接
      之不利益而言。本件原告起訴主張被告應依和解書給付新
      台幣（下同）2,500,000 元及法定遲延利息，惟和解書另
      約定該部分金額應由被告所投保之國泰世紀產物保險股份
      有限公司（下稱國泰產險公司）支付，是國泰產險公司就
      本件訴訟有法律上之利害關係，其於本件訴訟為訴訟參加
      ，自屬有據，合先敘明。
（二）次按訴狀送達後，原告不得將原訴變更或追加他訴。但請
      求之基礎事實同一者，不在此限，民事訴訟法第255 條第
      1 項第2 款定有明文。查本件原告起訴僅列辛○○為原告
      ，惟其後另追加簽立和解書之當事人即戊○○、丙○○、
      庚○○、乙○○、己○○等5 人為原告，其等與原告辛○
      ○均係本於同紙和解書為請求，核屬請求之基礎事實同一
      ，是原告為訴之追加，於法尚無不符，應予准許。
貳、實體方面：
一、原告起訴主張：
（一）被告於民國95年12月26日上午7 時40分許，駕駛車牌號碼
      PA-5531 號自用小貨車，沿苗栗縣通霄鎮福興里1 鄰11之
      2 號前之產業道路，由西往東方向行駛，於上址前約100
      公尺處，正左轉向北方向行駛時，原應注意車前狀況，隨
      時採取必要安全措施，而依肇事當時之時地、天候及路況
      情形，並無不能注意之情事，竟疏於注意車前狀況，適有
      原告之母陳李友妹騎乘腳踏車，沿前開產業道路由北往南
      方向行駛，轉於彎且下坡路段右轉時，因被告車速過快且
      未注意車前狀況，致兩車發生撞擊，造成陳李友妹受有顱
      內出血、頭部外傷及身體多處擦傷等傷害，經送醫急救仍
      不治死亡。被告就上開過失致死行為，經本院以96年度交
      易字第29號刑事判決，判處有期徒刑6 月，併予宣告緩刑
      2 年在案。嗣兩造於96年1 月18日就被告前開侵權行為訂
      定和解書（下稱系爭和解書），被告同意給付原告2,550,
      000 元，並於和解成立時先行支付50,000元予原告，另2,
      500,000 元則承諾由國泰產險公司於96年2 月26日前支付
      ，詎被告迄今均未依約給付，為此依系爭和解書提起本訴
      。並聲明：(1)被告應給付原告2,500,000 元，及自起訴狀
      繕本送達翌日起至清償日止，按年利率百分之5 計算之利
      息。(2)願供擔保，聲請宣告假執行。
（二）對被告抗辯所為之陳述：
（１）被告向國泰產險公司投保第三人責任險，國泰產險公司則
      認原告非被害人陳李友妹之法定繼承人，而拒絕賠付保險
      金。惟查，陳李友妹於昭和7 年8 月21日被訴外人李阿送
      收養，嗣李阿送於昭和19年8 月12日死亡，其除收養陳李
      友妹外，並無其他子嗣。其後原告之父陳阿亮於52年6 月
      26日與陳李友妹結婚，婚後未生育子女，陳李友妹乃收養
      原告為養子，此依戶籍謄本亦記載陳李友妹為「母」可證
      。嗣陳阿亮於80年間死亡，陳李友妹即由原告共同扶養照
      顧，足徵陳李友妹確為原告之母。
（２）按解釋私人契約應通觀全文，並斟酌立約當時之情形，以
      期不失立約人之真意。解釋當事人所立書據之真意，以當
      時之事實及其他一切證據資料為其判斷之標準，不能拘泥
      字面或截取書據中一二語，任意推解致失真意。解釋當事
      人之契約，應於文義上及理論上詳為推求，不得拘泥字面
      ，致失當時立約之真意，最高法院18年上字第1727號、19
      年上字第28號、19年上字第58號判例明揭斯旨。本件系爭
      和解書係被告表示願意賠償原告喪葬費用及精神慰撫金25
      50,000元所簽立，與原告是否為陳李友妹之親生子女無關
      ，是被告一再以國泰產險公司不願理賠而無法履行和解內
      容置辯，並無理由，蓋因保險公司是否理賠，為被告與保
      險公司之糾葛，與被告應依系爭和解書履行和解內容無涉
      。況兩造為同住通霄鎮數十年之舊識，被告於簽立系爭和
      解書時即已知悉原告並非陳李友妹之親生子女，是被告以
      此為抗辯而拒絕履行系爭和解契約，實不足採。又被告於
      刑事庭審理時，表示會履行和解條件，原告始表示願原諒
      被告，被告亦因此獲緩刑宣告，未料被告迄今未能履行，
      實有違誠信原則。
二、被告則以：被告有向國泰產公司投保，理賠即交由該公司處
    理，且簽訂系爭和解書當時，被告並不知悉陳李友妹與原告
    無血緣關係，惟知悉陳李友妹係改嫁給原告父親，而雙方簽
    立和解書當時，原告應有提出戶籍謄本。另國泰產險公司曾
    答應賠付2,500,000 元，係因原告非合法繼承人，無法受領
    保險金，非被告不願給付等語置辯。並聲明：原告之訴駁回
    。
三、參加人則主張：系爭和解書所載內容：「由甲方賠付乙方駕
    駛：陳李友妹死亡之喪葬費用、繼承人之精神慰撫金等一切
    依法可請求之費用。」因和解當日原告並未提供其等人為被
    害人陳李友妹之子女之相關證明，而雙方堅持需於當日簽立
    和解書，為防範日後爭議，故當時參加人之理賠人員亦告知
    係答應原告參加人願賠付死者之法定繼承人相關費用計
    2,500, 000元，而非答應直接賠付原告2,500,000 元。而依
    原告提出之戶籍謄本所示，陳李友妹稱謂欄記載「母」，然
    此應係其於該戶家族內之稱謂，此無法證明原告與死者陳李
    友妹間為父母子女關係，至於陳李友妹當時有無依法有效完
    成收養之法定要件，應依52年當時民法有關收養之規定而定
    之。
四、查兩造不爭執之事實為：
（一）被告於95年12月26日上午7 時40分許，駕駛車牌號碼PA-5
      531 號自用小貨車，沿苗栗縣通霄鎮福興里1 鄰11之2 號
      前之產業道路，由西往東方向行駛，於上址前約100 公尺
      處，正左轉向北方向行駛時，因疏於注意車前狀況且車速
      過快，適有陳李友妹騎乘腳踏車，沿前開產業道路由北往
      南方向行駛，於轉彎且下坡路段右轉時，兩車發生撞擊，
      造成陳李友妹受有顱內出血、頭部外傷及身體多處擦傷等
      傷害，經送醫仍不治死亡。被告因上開過失致死行為，經
      本院以96年度交易字第29號刑事判決，判處有期徒刑6 月
      ，併予宣告緩刑2 年在案。
（二）兩造於96年1 月18日，於被告所投保任意責任險及強制責
      任險之國泰產險公司清水通訊處就被告前開過失致死之侵
      權行為訂定系爭和解書，和解內容記載：「一、茲鑒於事
      出意外雙方同意和解結案由甲方（即被告）賠付乙方（即
      原告）駕駛陳李友妹死亡之喪葬費用、繼承人之精神慰撫
      金等一切依法可申請之費用。共計255 萬元整。甲方於和
      解時先行支付5 萬元予乙方當面點清無誤，不另立收據。
      其於250 萬元，由甲方投保國泰產險於96年2 月22日前支
      付乙方。二、本和解金額含強制責任保險」，兩造簽訂系
      爭和解書時，國泰產險公司之理賠人員亦在場。
（三）原告之父陳阿亮於52年6 月26日與陳李友妹結婚，陳李友
      妹婚後未生育子女，其與原告非親生子女關係，亦未行收
      養之法定程式。
      以上並有原告提出之臺灣苗栗地方法院檢察署檢察官96年
      度偵字第762 號起訴書、本院96年度交易字第29號判決、
      和解書、戶籍謄本在卷為憑。
五、原告主張被告應依系爭和解書第1 項約定給付2,500,000 元
    ，被告則以原告並非被害人陳李友妹之繼承人，故被告投保
    之國泰產險公司不願給付等語置辯。是本件應審究者，乃被
    告依系爭和解書是否負有給付2,500,000 元予原告之義務？
    經查：
（一）系爭和解書之和解當事人欄記載甲方為被告，乙方為原告
      ，此外，並無國泰產險公司參加和解成為和解當事人之記
      載，是本件和解契約之當事人僅為兩造。次按依民法第15
      3 條之規定，當事人互相意思表示一致者，契約即為成立
      。本件和解內容明確記載「甲方賠付乙方陳李友妹之喪葬
      費用等一切依法可申請之費用共計255 萬元」，是依前開
      約定所示，被告即負有賠付2,550,000 元之義務。至於和
      解第1 項後段「甲方於和解時先行支付5 萬元予乙方當面
      點清無誤，不另立收據。其於250 萬元，由甲方投保國泰
      產險於96年2 月22日前支付乙方」，此係有關和解金額之
      給付方式及期限之約定，即兩造就和解金額其中2,500,00
      0 元約定由被告投保任意責任險及強制責任險之國泰產險
      公司於96年2 月22日給付，然此為2,500,000 元之支付方
      式，亦即國泰產險公司依其與被告間之保險契約須為被告
      支付，基於債之相對性原則，縱使保險公司不為給付，被
      告亦不得以保險公司拒絕理賠為由而據不履行系爭和解書
      之義務。從而，依系爭和解書所示，兩造就給付義務人、
      受領人為何，給付金額及給付之期限均已明確約定，相互
      間意思表示已一致，是被告即應依系爭和解書為履行。
（二）被告固另以國泰產險公司因原告與陳李友妹非親生子女關
      係而拒絕理賠等語，惟被告自陳在和解前已知悉陳李友妹
      係改嫁至原告家，而和解當時原告應有提出戶籍謄本等語
      ；再者，本件原告參與和解之當事人多達6 人，且有被告
      投保之保險公司專業理賠人員在場，復衡諸常情，和解金
      額之決定通常係由賠償義務人審酌請求權人之人數、受損
      害情節、請求權人與被害人之關係、兩造之資力等情形而
      定之，且本件和解金額數額非小，又有保險人員陪同之情
      況下，被告應無在對於原告身份認識不明且未審核任何證
      件之情形下，即率爾與其等成立和解之理，據此堪認被告
      於和解當時，對於原告之身分及其等被害人之關係應有認
      識，而仍願意簽立系爭和解書而願給付2,550,000 元，足
      徵被告對於原告當事人之資格應無誤認之虞。再者，被告
      倘如認系爭和解書就原告與陳李友妹有無親生子女關係乙
      節有誤認而有當事人資格錯誤、意思表示有錯誤，或表意
      人若知其事情即不為意思表示者等情事，即應依民法第88
      條主張撤銷其意思表示；惟被告自和解成立迄今均未主張
      撤銷系爭和解書所為之意思表示，另參加人於本院審理時
      陳明本欲主張意思表示錯誤，但現在也不想主張，只要原
      告提出證明，參加人即願理賠等語；是被告既未主張其意
      思表示有錯誤情事而撤銷系爭和解書之意思表示，則系爭
      和解書仍為有效，被告自應依和解書之約定履行其賠償義
      務。
六、綜上所述，原告本於系爭和解書請求被告給付2,500,000 元
    ，及自起訴狀繕本送達翌日即96年8 月16日起至清償日止，
    按年利率百分之5 計算之法定遲延利息，為有理由，應予准
    許。
七、原告陳明願供擔保聲請宣告假執行，經核無不符，爰酌定相
    當擔保金額准許之。
八、本件事證已臻明確，兩造其餘攻擊防禦方法及所提證據，對
    本件判決結果均不生影響，爰不一一論述，附此敘明。
九、據上論結，本件原告之訴為有理由，依民事訴訟法第78條、
    第390 條第2 項，判決如主文。
中    華    民    國    97    年    1    月    25    日
                  民事庭法  官  曾明玉
以上正本係照原本作成。
如對本判決上訴，須於判決送達後20日內向本院提出上訴狀。
                        書記官  黃麗靜
中    華    民    國    97    年    1     月    25    日


司法院資訊處製作；財團法人民間司法改革基金會備份。
